【裁判字號】    89,上訴,150
【裁判日期】    890712
【裁判案由】    過失致死
【裁判全文】
臺灣高等法院花蓮分院刑事判決              八十九年度上訴字第一五０號
    上  訴  人  臺灣花蓮地方法院檢察署檢察官
    被      告  伯軍實業有限公司
    兼右代表人  乙○○
右列上訴人即被告因業務過失致死案件，不服臺灣花蓮地方法院八十八年年度訴字第
三二九號中華民國八十九年四月十三日第一審判決( 起訴案號：臺灣花蓮地方法院檢
察署八十八年度偵字第三五００號 )，提起上訴，本院判決如左：
    主  文
上訴駁回。
    理  由
一公訴意旨略以：乙○○係設址於花蓮縣新城鄉○○村○○街七十五巷十號伯軍實業
  有限公司（下稱伯軍公司）之負責人，於民國( 下同 )八十六年七月一日代表伯軍
  公司承攬行政院國軍退除役官兵輔導委員會榮民工程事業管理處大理石工廠西林工
  場（下稱榮工處西林工場，原名為東部礦場）開採生產及圍岩剝除運棄工程，為勞
  工安全衛生法之雇主，亦為從事業務之人。明知雇主對防止機械、器具、設備等引
  起之危害及對防止採石、採掘、裝卸、搬運、堆積及採伐等作業中引起之危害，應
  有符合標準之必要安全衛生設備，其應注意，能注意，竟不注意依規定檢修上開承
  攬工程之碎選礦內漏斗型裝卸倉，致林清光於八十七年六月二十三日下午四時十五
  分許，駕駛車號ＧＶ－０八九號大貨車至該處裝載碎石時，因漏斗型裝卸倉年久失
  修，因而倒塌當場壓斃被害人林清光；因認伯軍公司違反勞工安全衛生法第五條第
  一項第一款、第四款之規定，致發生同法第二十八條第二項第一款之死亡災害，涉
  犯同法第三十一條第二項之罪嫌，乙○○則違反同法第三十一條第一項及刑法第二
  百七十六條第二項之罪嫌。
二本件公訴人認被告等涉犯右揭罪嫌，無非係以被告乙○○於偵查中業已坦承不諱，
  核與證人陳享台證述情節相符，並有台灣省政府建設廳函送之礦場災變調查報告表
  影本、伯軍公司與榮工處西林工場簽訂之合作契約影本等證附卷，據為認定被告等
  涉有本件罪嫌之依據。
三訊據被告乙○○固坦承為被告伯軍公司之負責人，及向榮工處西林工場承攬開採生
  產及圍岩剝除運棄工程等情，惟堅決否認有何公訴人指訴之犯嫌，辯稱：榮工處西
  林工場並未將場內之碎選礦內漏斗型裝卸倉移交予伊，故該設備不在伊公司之保養
  維修範圍內；契約本身無問題，惟契約書中所載之機具設備，僅限於開採範圍內，
  並不包括篩選部分，榮工處西林工場並未把承裝碎石之漏斗型裝卸倉交給伊等，該
  裝卸倉係由西林工場自行保管，應該由榮工處負責維修，雖榮工處之前曾請伊公司
  就近幫忙維修，惟伊公司並無契約上之義務，完全係受西林工場通知始前往維修，
  做焊補工作，並非伊公司須主動前往維修等語。
四被告乙○○於偵查中雖不諱言曾多次受榮工處西林工場之託前往維修該碎選礦內漏
  斗型裝卸倉，惟本件應審究者，厥為該漏斗型裝卸倉是否於榮工處大理石工廠與伯
  軍公司簽訂合作契約（實際為承攬契約）後已移交與伯軍公司保管維修，伯軍公司
  之維修是否負有契約上之義務，及該裝卸倉突然崩塌發生事故以致壓斃林清光，是
  否因年久失修，有人未盡保養維修義務所導致各節。經查：
  (一)實際上操作該漏斗型裝卸倉者係煌順汽車貨運有限公司（下稱煌順公司）之司機
    ，並無須經過伯軍公司之同意，而該漏斗型裝卸倉僅係榮工處西林工場提供予伯
    軍公司做為集中篩選碎石之場所而已，自不由伯軍公司負責管理，此觀榮工處大
    理石工廠所提出之生產機具移交會勘紀錄及篩選流程機具移交清冊中並未包含上
    開漏斗型裝卸倉之移交在內即明，並經證人即西林工場主任陳享台於原審八十八
    年十一月八日前往現場履勘時，在場說明採石運送之過程稱：係由伯軍公司承包
    採石篩選並將碎石經由輸送帶裝入儲槽內，再由煌順公司負責從儲槽內運出，被
    害人林清光係煌順公司之司機，在運石過程中也要負責打開儲石槽漏斗閥‧‧‧
    等語屬實。又證人陳享台於八十九年三月十四日於原審審理時到庭證述明確，而
    證人陳享台於偵查中亦陳稱：「漏斗由我們榮工處負責檢查，‧‧‧今年（即八
    十六年）四、五月份有檢查，發現漏斗有裂痕，我們有補強。」（見相驗卷第十
    九頁），「（漏斗）例行檢查後有問題才記錄到安全日誌，請伯軍公司來維修」
    等語（見同上卷第四十六頁反面），在在均足證明上開漏斗型裝卸倉仍由榮工處
    西林工場負責檢查管理，實際上並未移交予伯軍公司，而伯軍公司雖曾多次受託
    前往維修，惟均非基於雙方所簽訂之合作契約所生之義務。是本件被告伯軍公司
    既對未移交之漏斗型裝卸倉並無主動維修保養之義務，要難認定被告有何人員督
    導之疏失。公訴人指稱該漏斗型裝卸倉因年久失修致釀災變乙節，即與事實不符
    。又縱伯軍公司有到場維修亦係在榮工處西林工場檢查該裝卸倉發現問題後始為
    之，此亦有證人陳享台於八十八年十一月四日在原審審理時證稱：「檢查是我們
    檢查，但是有要維修時，我們會通知承包商。」，並於偵查中證述：「例行檢查
    後有問題才記錄到安全日誌，請伯軍公司來維修。」等語明確。況於本次災變前
    ，伯軍公司並未收到榮工處西林工場之維修通知，此由榮工處之安全日誌並無該
    記載可以得知。而煌順公司就運送白雲石碎石成品，並與榮工處大理石工廠訂有
    物料運送契約，此亦有榮工處大理石工廠提出之工程契約副本乙份附卷可稽。
  (二)又本件事故發生後，榮工處大理石工廠於八十七年七月二日自行與煌順公司及死
    者林清光之配偶甲○○三方達成和解，由榮工處大理石工廠賠償甲○○新台幣（
    下同）二百萬元及煌順公司賠償甲○○一百一十萬元並代為申請林清光之勞保死
    亡給付，有和解書乙份附卷可稽，倘上開機具設備應由伯軍公司管理維護，則榮
    工處及煌順公司焉有輕易放過伯軍公司而不要求乙○○出面處理，而自願承擔巨
    額賠款之理？抑有進者，在本件事故發生後，榮工處西林工場主任陳享台曾於八
    十六年八月間僱請徐聰輝（按係大世紀鐵工業有限公司之負責人）前往拆除該已
    損壞之漏斗型裝卸倉並重新規劃設置皮帶輸送系統於該事故現場上，其間並未知
    會被告伯軍公司及乙○○，此情已據證人徐聰輝於八十九年一月十八日原審到庭
    結證屬實，設伯軍公司及乙○○負有檢修維護之義務，則榮工處西林工場焉有不
    通知其等前來善後，反假外求之理？
  (三)復依礦場災變調查報告「一、發生經過」第二項記載：林清光將曳引車倒車行駛
    至該裝卸倉下方礦石出口處後即下車爬至車頭與車斗間之平台處，打開出料口閘
    以便裝卸時，突然間漏斗型裝卸倉塌下，將正在作業之林清光當場壓死。‧‧‧
    「三、原因檢討」第二項記載：曳引車搬運流程為：司機將曳引車駛至碎選礦場
    後，會先查看前次裝運時所掉落在裝卸倉下之礦石成品是否會阻礙車輛倒車之進
    入，若有則會駕駛鏟裝機先行清除礦石成品後，再將曳引車倒車進入裝卸倉下，
    俟車輛停妥後，司機再下車爬至車頭與車斗間之平台上，打開出料口閘進行裝載
    礦石成品等語，均足以證明該漏斗型裝卸倉出料口閘係由曳引車司機自行操作，
    亦不受伯軍公司之指揮。又該礦場災變調查報告最後於「五、綜合結論」乙點提
    及(1)該發生事故之裝卸倉因長年裝卸作業可能導致支撐鋼樑之強度減低，而依花
    蓮縣機械商業同業公會鑑定報告說明，在正常使用下其結構強度於靜態時應為容
    許。事發當日豪雨使其倉內裝水並浸入礦石增加支撐鋼樑壓力，司機在倒車及鏟
    裝時可能有撞擊支撐鋼樑，而致司機下車爬至車頭與車斗間之平台上打開出料口
    閘進行裝載，因礦石瞬間滾動產生比靜止時較大壓力，致支撐鋼樑無法承受其壓
    力，使裝卸倉塌下而發生事故。(2)該礦場之裝運作業雖委由外包商煌順公司承包
    ，但礦場負責人及相關安全管理人員仍應負督導之責，故本次事故之發生經查該
    礦場負責人及相關安全管理人員顯有未盡督導之疏失，擬依礦場安全法及相關法
    規予以議處等語。均未提及承攬採礦之伯軍公司有何可歸責之處，是本件事故之
    發生應與被告伯軍公司及乙○○無關。此外，本院亦查無其他積極之證據足資認
    定被告乙○○涉有如公訴意旨所稱之犯行，不能證明被告乙○○犯罪，原審為無
    罪之諭知。又以被告乙○○既為無罪，被告伯軍公司自無依同法第三十一條第二
    項規定處罰之理，是亦應為無罪之諭知，認事用法，尚無不合，檢察官之上訴意
    旨仍執陳詞謂被告既使用上述漏斗型裝卸倉則該裝卸倉之鋼樑，因長年裝卸作業
    致強度減低，被告自有注意並維護之義務，被告竟疏未為注意，因而發生本件事
    故，被告自有過失，執此指摘原判決不當，惟被告並不負維修與該漏斗型裝卸倉
    之義務，已如前述，是檢察官仍執陳詞指摘原判決不當，核無理由，應予駁回。
據上論斷，應依刑事訴訟法第三百六十八條，判決如主文。
本案經檢察官翟光軍到庭執行職務
中      華      民      國    八十九    年      七      月    十二      日
                                    審判長法官  吳  鴻  章
                                          法官  林  德  盛
                                          法官  黃  永  祥
右正本證明與原本無異。
如對本判決不服，應於送達後十日內，向本院提出上訴狀。其未述理由者，並應於
提出上訴狀後十日內向本院補提理由狀(須附繕本)。
                                        書記官  陳  淑  芬
中      華      民      國    八十九    年      七      月    十二      日


司法院資訊處製作；財團法人民間司法改革基金會備份。
